ACORDAO-COMPLETO-2330893

ACÓRDÃO 1641/2019 ATA 4/2019 - PRIMEIRA CÂMARA

VISTOS, relatados e discutidos estes autos de tomada de contas especial instaurada pelo Fundo Nacional de Desenvolvimento da Educação - FNDE em desfavor do Sr. José Ubaldino Alves Pinto Júnior, exPrefeito do Município de Porto Seguro/BA (gestões 1997/2000 e 2001 até 3/12/2003) , em razão de irregularidades na comprovação da execução dos recursos federais repassados àquela prefeitura por força do Convênio 55211/98 - Siafi 347453, que tinha por objeto a aquisição de produtos destinados à merenda escolar, com vigência estipulada para o período de 26/5/1998 até 28/2/1999.
ACORDAM os Ministros do Tribunal de Contas da União, reunidos em sessão da Primeira Câmara, em:
9.1. com fundamento no art. 6º, inciso II, da IN TCU 71/2012 c/c art. 212 do RI/TCU, encerrar a presente tomada de contas especial, sem julgamento de mérito, em razão da ausência de pressupostos de desenvolvimento válido do processo; 
9.2. dar ciência do presente acórdão ao Fundo Nacional de Desenvolvimento da Educação - FNDE e ao Responsável;
9.3. arquivar os presentes autos.

Tomada de contas especial instaurada pelo Fundo Nacional de Desenvolvimento da Educação - FNDE, em razão de irregularidades na comprovação da execução dos recursos federais repassados àquela prefeitura por força de Convênio 55211/98, que tinha por objeto a aquisição de produtos destinados à merenda escolar.

Primeira Câmara

Município de Porto Seguro - BA.

3. Órgão/Entidade/Unidade: Município de Porto Seguro - BA.

13.1. Ministros presentes: Walton Alencar Rodrigues (Presidente), Benjamin Zymler e Vital do Rêgo.
13.2. Ministro-Substituto convocado: Augusto Sherman Cavalcanti (Relator).
13.3. Ministro-Substituto presente: Weder de Oliveira.

AUGUSTO SHERMAN

Adoto, como relatório, a instrução lançada aos autos pela Secex/BA: 
“INTRODUÇÃO
1. 	Cuidam os autos de tomada de contas especial instaurada pelo Fundo Nacional de Desenvolvimento da Educação - FNDE em desfavor do Sr. José Ubaldino Alves Pinto Júnior, exPrefeito do Município de Porto Seguro/BA (gestões 1997/2000 e 2001 até 3/12/2003) , em razão de irregularidades na comprovação da execução dos recursos federais repassados àquela prefeitura por força do Convênio 55211/98 - Siafi 347453, com vigência estipulada para o período de 26/5/1998 até 28/2/1999 (peça 1, p. 178-192) .
HISTÓRICO 
2.	Para implementação do objeto avençado - ‘Promover o atendimento aos alunos matriculados na educação pré-escolar e no ensino fundamental, das zonas urbana e rural, à conta do Programa Nacional de Alimentação Escolar - Pnae, garantindo pelo menos uma refeição diária, com cerca de 350 quilocalorias e 09 gramas de proteínas’, foram orçados recursos no valor de R$ 271.167,00, assim liberados:
	Ordem Bancária 
	Valor (R$) 
	Data de emissão

	67213
	35.916,00
	25/6/1998

	67867
	35.916,00
	29/6/1998

	20605
	25.141,00
	3/8/1998

	23519
	35.916,00
	3/9/1998

	27217
	37.712,00
	26/9/1998

	32696
	32.324,00
	21/11/1998

	36890
	35.916,00
	11/12/1998

	10951
	32.326,00
	30/12/1998

3.	A instauração desta Tomada de Contas Especial deveu-se à ocorrência das irregularidades adiante descritas, verificadas por força-tarefa coordenada pela Controladoria-Geral da União, mediante fiscalização in loco realizada naquela prefeitura nos meses de maio/junho de 2003, e relacionadas no Relatório de Auditoria 27/2003, parcialmente anexado aos presentes autos (peça 3, p. 26-66, estando a parte referente ao Convênio em foco nas p. 32-38) .
4.	Assim, constatou-se, na prestação de contas apresentada pelo gestor (peças 1, p. 276-405, e 2, p. 6-400) , a realização de cinco cartas-convite para aquisição de produtos destinados à merenda escolar, num curto intervalo de tempo, sendo dois deles no mesmo dia (n. 081 e 082, em 4/9/1998) , e tendo como participantes as mesmas empresas: Folha Comercial, Campos Cerqueira e Draft Comercial, indicando a prática de fracionamento de despesa para fugir à modalidade adequada de licitação.
5.	Das seis empresas vencedoras, apenas uma era de Porto Seguro/BA, sendo as outras cinco de Salvador/BA, cidade distante mais de 700 km, a despeito de haver na região uma grande quantidade de empresas fornecedoras de gêneros alimentícios para merenda escolar.
6.	Verificou-se ainda, em consulta ao CNPJ e inspeções in loco nos endereços constantes das notas fiscais, que a empresa Regional Comercial já não mais existia no endereço cadastrado desde 1997, o endereço da empresa Folha Comercial é inexistente, e as empresas Draft Comercial e Campos Cerqueira jamais existiram nos endereços constantes das respectivas notas fiscais, além de encontrarem-se todas extintas junto ao CNPJ.
7.	Por fim, foi constatada a ausência do controle de recebimento e distribuição da merenda escolar. 
8.	Notificado pelo FNDE, o Sr. Ubaldino não se manifestou (peça 3, p. 76-92) , tendo sido instaurado o processo de tomada de contas especial, consoante Relatório do Tomador de Contas  405/2004-COTCE/CGCAP/Difin/FNDE (peça 3, p. 104-106) , porém o mesmo não teve prosseguimento, pois a própria Controladoria-Geral da União restituiu os autos à CGCAP para a adoção de algumas providências, dentre elas a demonstração objetiva do prejuízo causado ao Erário, sob os seguintes argumentos (peça 1, p. 104-106) :
	a) o conhecimento de que todas as empresas se encontravam extintas é de muita gravidade, podendo evidenciar a ocorrência de fraudes na área fiscal, porém há de se levar em conta o tempo decorrido desde a assinatura do Convênio - 1998, até a época da realização da fiscalização, em 2003, e ainda, o fato de que essa matéria está atrelada às competências conferidas à Secretaria da Receita Federal;
	b) tal fato não revela por si só que as empresas tenham deixado de cumprir o objeto para as quais foram contratadas e, por conseguinte, que tenha ocorrido prejuízo aos cofres públicos na execução do objeto pactuado no instrumento em tela.
9.	Após algumas divergências de posicionamento entre a CGU e o FNDE, a área técnica deste órgão restituiu os autos indicando a impossibilidade de emissão de parecer sobre o alcance do objetivo da execução do referido Convênio, devido ao decurso do prazo desde a execução do mesmo.
10.	Posteriormente, foi emitido o Parecer Técnico 89/2014-COSAN/CGPAE/Dirae/FNDE, opinando pela não aprovação da execução física das contas ante a ausência do Relatório de Execução Físico-Financeira e do Parecer do Conselho de Alimentação Escolar, tendo sido também verificado que as notas fiscais não estavam devidamente identificadas com o número do convênio, não sendo possível comprovar o liame de causalidade entre os recursos transferidos e a execução do objeto.
11.	Apesar disso, foi também verificado no aludido Parecer, que constavam da prestação de contas os Demonstrativos de Aquisição e de Distribuição de Gêneros, os quais traziam informações quanto ao tipo de gênero adquirido, quantidades e valores pagos, bem como o nome das unidades escolares recebedoras dos gêneros, número de alunos atendidos, número de refeições servidas e assinatura do diretor de cada unidade escolar.
12.	Emitiu-se então a Informação 507/2014-DIESP/Coapc/CGCAP/Difin/FNDE, contextualizando as já mencionadas irregularidades e impugnando o valor de R$ 238.839,81, utilizado no exercício de 1998, tendo sido aprovado o valor de R$ 32.327,19.
13.	Comunicados, o exPrefeito José Ubaldino Alves Pinto Junior e a então prefeita de Porto Seguro/BA, Srª Claudia Silva Santos Oliveira, não se manifestaram, tendo sido elaborado o Relatório de TCE 163/2015-DIREC/COTCE/CGCAP/Difin/FNDE/MEC (peça 4, p. 303-337) .
14.	A Secretaria Federal de Controle Interno, em seu Relatório e Certificado de Auditoria 2260/2015, concluiu pela responsabilidade do Sr. José Ubaldino Alves Pinto Júnior e certificou a irregularidade das presentes contas (peça 4, p. 361-364) , e o Ministro da Educação, em seu Pronunciamento (peça 4, p. 367) , atestou haver tomado conhecimento dos fatos, estando presentes nos autos todas os elementos relacionados no art. 4º da IN TCU 71/2012.
15.	No âmbito deste Tribunal, o responsável foi citado mediante o Ofício 870/2016-TCU/Secex/BA (peças 6/11) , tendo apresentado, através de advogado legalmente constituído, as alegações de defesa abaixo sintetizadas, constantes da peça 15.
16.	Aduziu que não houve dano aos cofres públicos, pois os bens adquiridos foram efetivamente entregues, como constatou o Ministério da Educação na Informação 614/2012-COTCE/CGCAP/Difin/FNDE, a qual transcreve: 
‘No tocante as falhas nos procedimentos licitatórios, cabe mencionar que os fatos apresentados não revelam que as empresas tenham deixado de cumprir com os objetos para os quais foram contratadas. Assim, apesar dos vestígios de fatos geradores relacionados à licitação, às inscrições de CNPJ extintas e aos endereços inexistentes assinalarem uma transgressão normativa, e ainda, uma possível fraude fiscal a ser apurada pela Secretaria da Receita Federal (SRF) , não configuram necessariamente neste caso, dano ao tesouro público, pressuposto basilar para instauração de um processo de TCE, incumbindo, portanto, ao FNDE a devida apuração dos fatos que lhe compete para a configuração do dano, se assim for constatado.’ 
17.	Além disso, alegou que os efeitos do tempo tornavam ainda mais difícil a correta apreciação da execução do convênio, haja vista a dificuldade de produção de provas tanto pelo órgão de fiscalização, quanto pela defesa, como reconheceu o próprio órgão técnico em pronunciamento também parcialmente transcrito: 
‘1. Restituímos o presente com a informação de que estamos impossibilitados de emitir parecer sobre o alcance do objetivo da execução do Convênio 5521/98, devido ao decurso do prazo desde a execução do convênio. 
2. Registramos que não dispomos de mecanismos e instrumentos (Parecer do CAR, cardápios, relatórios de ações de controle, dentre outros) , capazes de evidenciar se a execução do convênio alcançou os objetivos do Programa.’;
18.	Encaminhou, a título de comprovação do alegado, cópia de planilha elaborada pela Secretaria Federal de Controle Interno com a análise dos processos licitatórios relativos ao Convênio em foco e os demonstrativos de distribuição de gêneros alimentícios por escola, enviados pela Prefeitura de Porto Seguro, inicialmente, ao Governo do Estado da Bahia (peça 15, p. 11-21) .
Instrução anterior
19.	A instrução de mérito, no âmbito da Secex/BA (peça 19) , em análise das alegações de defesa e os documentos apresentados pelo exgestor, bem como outros elementos presentes nos autos, entendeu assistir razão ao responsável quando apontava a dúvida existente no âmbito do próprio órgão repassador quanto à ocorrência ou não de prejuízo aos cofres públicos, não obstante as falhas constatadas pela CGU no tocante aos processos licitatórios e à situação das empresas contratadas, não tendo se configurado, de forma inequívoca, tal prejuízo, visto haver elementos demonstrando a aquisição e entrega de gêneros alimentícios nas escolas municipais com recursos do Convênio em foco, no exercício de 1998.
20.	Propôs-se assim, com a concordância do corpo diretivo da Secex/BA (peças 20 e 21) , que fossem acolhidas as alegações de defesa apresentadas pelo Sr. José Ubaldino Alves Pinto Júnior e suas contas julgadas regulares com ressalva, dando-se lhe quitação, com o que concordou também o MP/TCU (peça 22) .
21.	Entretanto, o Exmº Sr. Ministro-Relator Augusto Sherman, em seu Despacho de 12/12/2016 (peça 23) , considerou que, além dos indícios de irregularidades identificados pela CGU, que os documentos elaborados pelo responsável, como os Demonstrativos de Aquisição e de Distribuição de Gêneros, mesmo quando assinados por diretores das escolas, poderiam ajudar a demonstrar que produtos foram entregues nas escolas, mas nada informavam acerca da origem desses produtos, de seu custo, da origem dos recursos utilizados em sua aquisição, ou de sua relação com os recursos repassados.
22.	Desse modo, restituiu os autos a esta unidade técnica para reanálise, solicitando que se esclarecesse se: 
	a) encontram-se presentes documentos que permitam estabelecer o vínculo entre os recursos repassados, eventuais pagamentos realizados, produtos eventualmente entregues e qualquer empresa ou pessoa que tenha efetuado o fornecimento dos produtos; 
	b) é possível identificar o destino dado aos recursos repassados (extratos bancários, cheques) , uma vez que, apesar dos indícios de inexistência de cinco das seis empresas contratadas, alguém ou alguma conta bancária deve ter recebido os pagamentos.
23.	Em atendimento ao Despacho retro, o Sr. Diretor da 1ª DT pronunciou-se determinando a realização de diligência à Superintendência do Banco do Brasil na Bahia, solicitando ‘o envio do extrato bancário (janeiro a dezembro de 1998) , além das fotocópias (frente e verso) dos cheques emitidos ou outro meio de pagamentos descontados nesse período da conta corrente 75.537-0, agência 2489-9, de titularidade da Prefeitura Municipal de Porto Seguro/BA, na qual foram movimentados os recursos do Convênio 55211 - Programa Nacional de Alimentação Escolar durante o exercício de 1998’ (peça 24) .
24.	Assim, em resposta ao Ofício 1949/2017-TCU/Secex/BA (peças 25 e 26) , a instituição bancária encaminhou a documentação solicitada (peça 27) .
EXAME TÉCNICO
25.	O exame da documentação trazida pelo Banco do Brasil, em conjunto e em confronto com a prestação de contas enviada pelo gestor ao FNDE em 25/2/1999, verifica-se a seguinte situação:
	Valores liberados
R$
	Data do crédito conforme extrato bancário (peça 27, p. 7-13) 
	Cheques n. 995929 a 995937 (Peça 27) 
	Notas fiscais (Peça 2) 

	35.916,00
	30/6/1998
		
	35.916,00
	2/7/1998
		
	25.141,00
	6/8/1998
	À Draft Com. Ltda., no valor de R$ 30.960,00, à Regional Com. Ltda., de R$ 23.820,00, e à Campos Cerqueira Com. E Rep. Ltda., de R$ 17.025,00, todos de 27/7/1998
 (p. 66, 68 e 71) 
	N. 122, da Draft Com. Ltda., N. 98, da Regional Com. Ltda., e N. 57, da Campos Cerqueira Com. E Rep. Ltda., todas de 24/7/1998
 (p. 22, 38 e 10) 

	35.916,00
	9/9/1998
		
	37.712,00
	1/10/1998
		
	32.324,00
	26/11/1998
	À Folha Com. Ltda., no valor de R$ 30.640,00, à Draft Com. Ltda., de 24.360,00, ambos de 11/10/1998 (p. 74 e 77) , à Dantas & Dias Ltda., de R$ 1.317,82, de 21/10/1998 (p. 80) , e à Zambê Com. Ltda., de R$ 42.700,00 e à Draft Com. Ltda., de R$ 32.100,00, ambos de 2/12/1998 (p. 83 e 86) 
	N. 50, da Folha Com. E Rep. Ltda., e N. 178, da Draft Com. Ltda., ambas de 10/9/1998 (p. 186 e 96) , n. 2890, de 24/9/1998, da Dantas & Dias Ltda. (p. 270) , e n.s 124, da Zambê Com. Ltda., e 222, da Draft Com. Ltda., ambas de 1º/12/1998 (p. 290 e 304) 

	35.916,00
	16/12/1998
	N. 995937, à Abnael Pires da Silva & Cia. Ltda., de R$35.917,00, em 28/12/1998 (p. 89) 
	N. 97 e 99, ambas de 28/12/1998, da Abnael Pires da Silva & Cia. Ltda. (p. 398-400) 

26.	A tabela acima confirma as informações constantes do Demonstrativo da Execução da Receita e Despesa e Relação de Pagamentos Efetuados, presente na peça 1, p. 372, datado de 20/1/1999.
27.	Considera-se, portanto, que o conjunto de tais documentos - extratos bancários, processos de pagamento com respectivas notas fiscais e demonstrativos de distribuição de gêneros alimentícios por escola, juntados aos autos em diferentes momentos e não apenas pelo responsável - permitem estabelecer o vínculo entre os recursos repassados e os pagamentos realizados.
28.	Desse modo, não obstante os indícios da ocorrência de irregularidades na contratação das empresas fornecedoras dos gêneros da merenda escolar, torna-se possível identificar o destino dado aos recursos repassados pelo FNDE através do Convênio 55211/98 (Siafi 347453) , bem como a consequente ausência de danos ao erário.
29.	Cumpre esclarecer que o FNDE examina as prestações de contas com base nos gastos anuais, tendo ocorrido, no caso sob exame, que os recursos repassados em 30/12/1998, no valor de R$ 32.326,00, só foram efetivamente creditados em 1999, como se verifica nos extratos bancários enviados pelo Banco do Brasil (peça 27, p. 13) , portanto, fora da avaliação das contas de 1998.
CONCLUSÃO
30.	Assim, em face da análise promovida nos itens 25 a 29 acima, propõe-se acolher as alegações de defesa apresentadas pelo Sr. José Ubaldino Alves Pinto Júnior, tendo em vista que, juntamente com outros elementos presentes no processo, foram suficientes para elidir as irregularidades a ele atribuídas. Desse modo, suas contas devem ser julgadas regulares com ressalva, dando-se quitação ao responsável.
PROPOSTA DE ENCAMINHAMENTO
31.	Diante do exposto, submetemos os autos à consideração superior, propondo ao Tribunal:
	a) com fundamento nos arts. 1º, inciso I, 16, inciso II, 18 e 23, inciso II, da Lei 8.443/1992, c/c os arts. 1º, inciso I, 208 e 214, inciso II, do Regimento Interno, que sejam julgadas regulares com ressalva as contas do Sr. José Ubaldino Alves Pinto Júnior (CPF XXX.171675-XX) , dando-se lhe quitação;
	b) dar ciência do Acórdão que vier a ser proferido por esta Corte ao responsável e ao Fundo nacional de Desenvolvimento da Educação (FNDE) 
	c) arquivar os autos.”.
2.	O Sr. Secretário de Controle Externo da Secex/CE manifestou-se de acordo com as propostas apresentadas.
3.	O Representante do Ministério Público junto a este Tribunal assim se manifestou nos autos: 
“Cuidam os autos de tomada de contas especial (TCE) instaurada pelo Fundo Nacional de Desenvolvimento da Educação - FNDE em desfavor do Sr. José Ubaldino Alves Pinto Júnior, exPrefeito do Município de Porto Seguro/BA (gestões 1997/2000 e 2001 até 3/12/2003) , em razão de irregularidades na comprovação da execução dos recursos federais repassados àquela prefeitura por força do Convênio 55211/98 - Siafi 347453, com vigência estipulada para o período de 26/5/1998 até 28/2/1999 (peça 1, p. 178-192) .
A instauração desta TCE deveu-se a supostas irregularidades identificadas por forçatarefa coordenada pela Controladoria-Geral da União, mediante fiscalização in loco nos meses de maio/junho de 2003, relacionadas no Relatório de Auditoria 27/2003 (peça 3, p. 32-38) .
As ocorrências podem ser assim resumidas:
realização de cinco cartas-convite para aquisição de produtos destinados à merenda escolar, num curto intervalo de tempo, sendo dois deles no mesmo dia (n. 081 e 082, em 4/9/1998) , e tendo como participantes as mesmas empresas: Folha Comercial, Campos Cerqueira e Draft Comercial, indicando a prática de fracionamento de despesa para fugir à modalidade adequada de licitação;
das seis empresas vencedoras, apenas uma era de Porto Seguro/BA, sendo as outras cinco de Salvador/BA, cidade distante mais de 700 km, a despeito de haver na região uma grande quantidade de empresas fornecedoras de gêneros alimentícios para merenda escolar;
em consulta ao CNPJ e inspeções in loco nos endereços constantes das notas fiscais, verificou-se que a empresa Regional Comercial já não mais existia no endereço cadastrado desde 1997, o endereço da empresa Folha Comercial é inexistente, e as empresas Draft Comercial e Campos Cerqueira jamais existiram nos endereços constantes das respectivas notas fiscais, além de encontrarem-se todas extintas junto ao CNPJ.
No âmbito do TCU, promoveu-se a citação do exPrefeito para que devolvesse o valor integral dos recursos repassados (abatendo-se a quantia creditada de R$ 1,19) , informando-se como fundamento do débito a ‘não comprovação da execução do objeto’ (peça 10) .
No primeiro exame de mérito (peça 19) , a unidade técnica propôs acolher as alegações de defesa do responsável e julgar suas contas regulares com ressalva, encaminhamento que contou com a anuência deste representante do MP/TCU (peça 22) .
Tal proposta apontou como fundamento a não configuração de inequívoco prejuízo ao erário, pois havia elementos demonstrando ‘a aquisição e entrega de gêneros alimentícios nas escolas municipais com recursos do convênio, no exercício de 1998’, além de não ter havido aprofundamento do órgão repassador na análise das irregularidades.
O relator, por sua vez, requereu maiores esclarecimentos por parte da unidade técnica, considerando os indícios de (a) fracionamento irregular de despesas, por meio da realização de cinco cartas-convite para aquisição de produtos destinados à merenda escolar em curto espaço de tempo; (b) inexistência formal e material de cinco das seis empresas vencedoras dos referidos certames; (c) utilização de notas fiscais frias e não vinculadas ao convênio; (d) ausência de controle de recebimento e de distribuição dos gêneros alimentícios recebidos; (e) ausência de elementos que permitam estabelecer o liame entre os recursos repassados, produtos recebidos/distribuídos e pagamentos efetuados; e (f) ausência do parecer do Conselho de Alimentação Escolar;
Considerou ainda que documentos elaborados pelo próprio gestor municipal, como os demonstrativos de aquisição e de distribuição de gêneros, mesmo quando assinados por diretores das escolas, podem ajudar a demonstrar que produtos foram entregues nas escolas, mas nada informam acerca da origem desses produtos, de seu custo, da origem dos recursos utilizados em sua aquisição, ou de sua relação com os recursos repassados.
Assim solicitou à unidade técnica a reanálise dos elementos contidos nos autos a fim de esclarecer se:
a) encontram-se presentes documentos que permitam estabelecer o vínculo entre os recursos repassados, eventuais pagamentos realizados, produtos eventualmente entregues e qualquer empresa ou pessoa que tenha efetuado o fornecimento dos produtos;
b) é possível identificar o destino dado aos recursos repassados (extratos bancários, cheques) , uma vez que, apesar dos indícios de inexistência de cinco das seis empresas contratadas, alguém ou alguma conta bancária deve ter recebido os pagamentos. 
Em nova análise de mérito (peça 28) , após realização de diligência junto ao Banco do Brasil, mediante a qual se obtiveram extratos bancários e cópias microfilmadas dos cheques, a unidade técnica concluiu pelo estabelecimento de nexo entre os recursos repassados e os produtos adquiridos, considerando que os cheques foram expedidos em favor das empresas emitentes das notas fiscais.
Em sua opinião, o conjunto de documentos - extratos bancários, processos de pagamento com respectivas notas fiscais e demonstrativos de distribuição de gêneros alimentícios por escola, juntados aos autos em diferentes momentos e não apenas pelo responsável - permitem estabelecer o vínculo entre os recursos repassados e os pagamentos realizados.
Assim, manteve a proposta no sentido de acolher as alegações de defesa do Sr. José Ubaldino Alves Pinto Júnior e julgar suas contas regulares com ressalva.
****
Reavaliando a posição adotada no parecer anterior (peça 22) , entendemos que a documentação constante dos autos, incluindo os extratos bancários e as cópias de cheques obtidos na última diligência, não é capaz de afastar a possibilidade de dano ao erário que ensejou a instauração desta TCE. 
Caso as suspeitas da CGU se confirmassem, estaria configurada a contratação de empresas de fachada, o que romperia o nexo entre os gêneros alimentícios entregues às escolas e os pagamentos efetuados com recursos do convênio. Ainda que os cheques tenham sido nominativos às empresas, não se descartaria a hipótese de tais empresas terem sido utilizadas como laranjas.
Não obstante, os indícios apontados pela CGU são incompletos e inviáveis de serem contraditados, especialmente considerando o longo tempo decorrido desde os fatos. 
O órgão de controle visitou o endereço das empresas em 2003, sendo que o convênio foi executado em 1998, lapso temporal que coloca dúvidas sobre a confiabilidade da afirmação de que as empresas não teriam funcionado nos respectivos endereços. Mais do que isso, as fontes das informações foram apontadas no relatório da CGU de maneira imprecisa, como ‘de acordo com um funcionário que trabalha no prédio’ ou ‘segundo o porteiro do prédio que trabalha há 11 anos no local’ ou ainda ‘conforme afirmou a administradora do condomínio’ (peça 3, p. 36) , sem nem sequer constar dos autos o nome e a qualificação desses informantes.
A CGU afirmou ainda que ‘consulta ao sistema CNPJ da SRF revelou que todas essas empresas encontram-se extintas’, mas não constam dos autos cópia das consultas realizadas, para que seja possível verificar se as empresas estavam extintas anteriormente à execução do convênio.
Consulta atual ao sistema CNPJ da SRF, juntada aos autos (peça 31) , informa as seguintes datas de baixa para as empresas vencedoras das licitações para aquisição de gêneros alimentícios com recursos do convênio:
	Empresa
	Situação
	Data

	REGIONAL COMERCIAL LTDA.
	BAIXADA
	31/12/2008

	CAMPOS CERQUEIRA COM. E REP. LTDA.
	BAIXADA
	31/12/2008

	DRAFT COMERCIAL LTDA.
	BAIXADA
	31/12/2008

	FOLHA COMERCIAL LTDA.
	NULA
	16/06/1998

	ZAMBE COMERCIAL LTDA.
	BAIXADA
	09/02/2015

	ABNAEL PIRES DA SILVA & CIA LTDA.
	BAIXADA
	07/02/2008

Nota-se que apenas o registro da situação da empresa Folha Comercial tem data anterior à execução do convênio. Mesmo nesse caso, não há como afirmar que o registro da situação irregular (nula) realmente se deu naquela época, pois a data da situação em questão (16/06/1998) é a mesma data da constituição da empresa (peça 31, p. 4) , sugerindo que a sanção de nulidade fora aplicada retroativamente.
Em suma, não se vislumbra possibilidade de se contraditarem os indícios de irregularidades apontados pela CGU em relação às empresas vencedoras dos certames licitatórios, sobretudo tendo decorrido mais de 17 anos entre os fatos e a ciência do ofício de citação deste Tribunal (peça 11) . Nem mesmo a respeito da suposta ausência do parecer do conselho de alimentação escolar se mostra razoável exigir justificativas passado tanto tempo.
Na fase interna da TCE, a notificação quanto aos achados da CGU efetuada em 2004 foi devolvida com a informação ‘não é mais prefeito’ (peça 4, p. 86) , ou seja, não foi recebida pelo responsável. A primeira notificação aparentemente recebida foi efetuada em 13/11/2014, cerca de 16 anos desde os fatos e 11 anos desde a auditoria da CGU (peça 3, p. 348) .
Sendo assim, impõe-se o acolhimento da alegação do responsável de prejuízo ao direito de defesa em razão do decurso do tempo (peça 15, p. 3) , com o consequente encerramento do processo, sem julgamento do mérito, nos termos do art. 6º, inciso II, da IN TCU 71/2012 c/c art. 212 do RI/TCU.
Por fim, quanto aos indícios de irregularidades nos procedimentos licitatórios, desnecessário tecer maiores considerações, pois tais ocorrências nem em tese caracterizam dano ao erário e já está prescrita a pretensão punitiva, visto que o convênio foi executado em 1998 e o despacho que autorizou a citação foi proferido em 2016 (peça 8) .     
Diante dos elementos constantes dos autos, este representante do Ministério Público de Contas da União, revendo seu posicionamento anterior, manifesta-se no sentido de que a presente tomada de contas especial seja encerrada, sem julgamento de mérito, em razão da ausência de pressupostos de constituição e de desenvolvimento válido e regular do processo (art. 6º, inciso II, da IN TCU 71/2012 c/c art. 212 do RI/TCU) .”.
É o relatório.

Higor Costa Pinto, OAB/BA 41.865.

Procurador Rodrigo Medeiros de Lima.

TOMADA DE CONTAS ESPECIAL. AUSÊNCIA DE COMPROVAÇÃO DA INTEGRAL APLICAÇÃO DOS RECURSOS. CITAÇÃO. EXISTÊNCIA DE ELEMENTOS PROBATÓRIOS CONTRADITÓRIOS. IMPOSSIBILIDADE DE ESCLARECIMENTO EM RAZÃO DO DECURSO DE 20 ANOS DESDE OS FATOS EM APURAÇÃO. ENCERRAMENTO DO PROCESSO, SEM JULGAMENTO DO MÉRITO. ARQUIVAMENTO.

TOMADA DE CONTAS ESPECIAL (TCE)

Tratam os autos de tomada de contas especial instaurada pelo Fundo Nacional de Desenvolvimento da Educação - FNDE em desfavor do Sr. José Ubaldino Alves Pinto Júnior, ex-prefeito do Município de Porto Seguro/BA (gestões 1997/2000 e 2001 até 3/12/2003) , em razão de irregularidades na comprovação da execução dos recursos federais repassados àquela Prefeitura por força do Convênio 55211/98 - Siafi 347453, que tinha por objeto a aquisição de produtos destinados à merenda escolar, com vigência estipulada para o período de 26/5/1998 até 28/2/1999.
2.	Conforme o parecer do Ministério Público junto a este Tribunal (§ 2º do parecer) , os indícios de irregularidades detectados podem ser assim descritos:
realização de cinco cartas-convite para aquisição de produtos destinados à merenda escolar, num curto intervalo de tempo, sendo dois deles no mesmo dia (n. 081 e 082, em 4/9/1998) , e tendo como participantes as mesmas empresas: Folha Comercial, Campos Cerqueira e Draft Comercial, indicando a prática de fracionamento de despesa para fugir à modalidade adequada de licitação;
das seis empresas vencedoras, apenas uma era de Porto Seguro/BA, sendo as outras cinco de Salvador/BA, cidade distante mais de 700 km, a despeito de haver na região uma grande quantidade de empresas fornecedoras de gêneros alimentícios para merenda escolar;
em consulta ao CNPJ e inspeções “in loco” nos endereços constantes das notas fiscais, verificou-se que a empresa Regional Comercial já não mais existia no endereço cadastrado desde 1997, o endereço da empresa Folha Comercial é inexistente, e as empresas Draft Comercial e Campos Cerqueira jamais existiram nos endereços constantes das respectivas notas fiscais, além de encontrarem-se todas extintas junto ao CNPJ.
3. A unidade técnica aponta que o Responsável permaneceu revel na fase interna da TCE, a qual foi concluída pela irregularidade das contas, com débito parcial de R$ 238.839,81 em valor histórico (§§ 8º a 14 da instrução) . 
4. Já neste Tribunal, o Responsável apresentou alegações de defesa por meio da qual alegou que as falhas observadas nos registros das empresas e nas licitações não eram suficientes para demonstrar a inexecução do convênio (§ 16 da instrução) , o que teria sido reconhecido pelo próprio FNDE (§§ 17 e 18 da instrução) .
5. A unidade técnica acolheu o argumento, ressaltando que haveria nos autos elementos que indicariam a aquisição e entrega de gêneros alimentícios nas escolas municipais com recursos do convênio (§ 19 da instrução) , pelo que chegou a propor, em instrução anterior, o julgamento pela regularidade, com ressalvas (§ 20 da instrução) . Foi, então, demandada por este Relator a esclarecer (a) a existência de elementos capazes de estabelecer o vínculo entre os recursos repassados, eventuais pagamentos realizados, produtos eventualmente entregues e qualquer empresa ou pessoa que tenha fornecido os produtos; e (b) o destino dos recursos repassados (§ 22 da instrução) .
6. Em razão de diligência que lhe foi dirigida (§ 23 da instrução) , o Banco do Brasil apresentou documentos que convalidam as informações constantes dos autos relativamente aos destinatários dos pagamentos e aos valores pagos (§§ 25 e 26 da instrução) . Com base nessas informações, a unidade técnica voltou a propor a regularidade, com ressalvas das contas, uma vez que não seria possível concluir pela inexecução do convênio (§§ 27 a 31 da instrução) .
7. O Representante do MP-TCU diverge parcialmente da unidade técnica ao afirmar que os elementos constantes dos autos não comprovam a execução do convênio e, portanto, não afastam a possibilidade de ocorrência de dano (§§ 13 e 14 do parecer) . Por outro lado, aponta que os indícios no sentido de fraude e de inexecução detectados são incompletos e, em razão do tempo decorrido desde os fatos, impossível de serem contraditados ou confirmados (§§ 15 a 21 do parecer) . Em razão dessa  impossibilidade, o membro do Parquet propõe seja acolhida a alegação do responsável no sentido do prejuízo a sua defesa em razão do decurso do tempo, e seja encerrado o processo, sem julgamento de  mérito, com fundamento no art. 6º, inciso II, da IN TCU 71/2012 c/c art. 212 do RI/TCU.
8. A meu ver ambas as propostas poderiam ser aceitas, mas entendo que maior razão cabe ao membro do Parquet. O aspecto mais relevante a impactar a conclusão do presente processo refere-se à dificuldade, e mesmo impossibilidade, de melhor esclarecer se houve execução, total ou parcial, do convênio, em razão do decurso de 20 anos desde seu encerramento. Uma vez que existem nos autos elementos que indicam tanto o desvio pelo menos parcial de recursos quanto a execução integral do objeto do convênio, e uma vez que impossível obter elementos complementares, entendo que o melhor enquadramento encontra-se no encerramento do processo, sem julgamento de mérito, em razão da ausência de condições de desenvolvimento válido do processo, nos termos dos dispositivos regulamentares referidos.  
	Feitas essas considerações, e anuindo às propostas apresentadas pelo MP-TCU, parcialmente divergentes daquelas apresentadas pela Unidade Técnica, manifesto-me por que o Tribunal aprove o acórdão que ora submeto à deliberação deste Colegiado.
TCU, Sala das Sessões Ministro Luciano Brandão Alves de Souza, em 19 de fevereiro de 2019.
AUGUSTO SHERMAN CAVALCANTI
Relator